【裁判字號】    88,自,148
【裁判日期】    900103
【裁判案由】    偽造文書等
【裁判全文】
臺灣彰化地方法院刑事判決                          八十八年度自字第一四八號
    自  訴  人  乙○○
    自  訴  人  己○○
    自訴代理人  邱垂勳律師
    被      告  戊○○
    被      告  癸○○
    右  一  人
    選任辯護人  張奕群律師
    被      告  庚○○
右列被告等因偽造文書等案件，經自訴人等提起自訴，及臺灣彰化地方法院檢察署聲
請併案審理（八十八年度偵字第三一一四號）。本院判決如左：
    主  文
戊○○連續意圖為自己不法之所有，以詐術使人將本人之物交付，處有期徒刑捌月。
癸○○、庚○○均無罪。
    事  實
一、戊○○基於意圖為自己不法所有之概括犯意，以購買房屋、需款周轉為由，及家
    中有進口轎車、房屋數棟，及其夫癸○○係草湖國中教師，家庭信用可靠等語，
    連續招募下列各組互助會：Ａ會（會期自民國八十六年元月六日起至八十九年六
    月六日止，每會新臺幣（下同）一萬元，共四十二期）、Ｂ會（會期自八十六年
    七月十八至八十八年八月十八日止，每會二萬元，共二十六期）、Ｃ會（會期自
  八十七年一月十八日起至八十九年四月十八日止，每會二萬元，共二十九期）、
    Ｄ會（會期自八十七年六月六日起至八十九年十一月止，每會二萬元，共三十期
    ），Ｅ會（會期自八十四年八月十六日起至八十七年九月十六日止，每會二萬元
    ，共三十八期），均以彰化縣員林鎮○○路一三八號為開標地點，採內標制；迨
    至八十七年十一月十八日，Ｃ會會員己○○競標得標時，戊○○即無法籌付得標
    會款，旋於八十七年十二月間起，任由前揭Ａ、Ｂ、Ｃ、Ｄ四組互助會無疾而終
    （Ｅ會當時業已結束）；共詐得Ａ會會員己○○、壬○、林放梅、丙○○、丁○○、子○○、陳秀珠，Ｂ會會員己○○、乙○○、丙○○、子○○、邱彩球、丑
    ○○，Ｃ會會員己○○、乙○○、丙○○、子○○、陳秀珠、邱彩球、丑○○，
    Ｄ會會員己○○、乙○○、丙○○、丁○○、子○○、邱彩球，及Ｅ會會員乙○○、丙○○、子○○等，計一千零十一萬七千九百三十元，戊○○雖事後雖分別
    開立本票予上開會員，惟迄今仍有大部分未兌現。
二、案經乙○○、己○○向本院提起自訴及臺灣彰化地方法院檢察署聲請併案審理。
    理  由
一、訊據被告戊○○矢口否認有何詐欺犯行，辯稱：伊於八十七年九月底經濟狀況突
    受下述連累：（１）為案外人甲○○作保受累；（２）八十三年間購買預售屋，
    至八十七年八月中旬交屋，惟房屋貸款由七成改為六成，一成相差九十萬元，只
    好退屋，因此損失一百一十萬元；（３）加入逸豐百貨傳銷事業投資，伊進貨五
    十萬元，該公司倒畢致有損失，（４）原本從事美西人壽保險公司業務，嗣美西
    人壽公司倒畢，頓失收入；因上述原因同時發生，故付不出會款予活會會員云云
    。惟查，被告戊○○對外宣稱家庭信用可靠招募互助會致會員入會一節，業據證
    人丑○○、丙○○、辛○○到庭結證明確，自訴人等復提出總額達如上開金額之
    本票多紙附卷可證；再查，證人甲○○到庭證稱：是被告戊○○的朋友跟伊借錢
    ，戊○○開了一百萬的本票給伊，但未兌現，被告戊○○以店面供伊使用，免向
    其收房租以抵債等語，準此，被告戊○○縱有因借貸作保而受牽連，惟以店面房
    租分期抵債，充其量抵債後僅房租之收入消極未增加，尚未至致其財產受積極減
    少，及從事美西人壽保險公司業務，公司倒畢頓失收入，亦同屬其財產之未積極
    增加；再者，被告戊○○提出逸豐百貨加盟商申請書，及證人黃信雄雖到院證陳
    被告戊○○有投資逸豐百貨傳銷事業受有損失，惟亦乏其他有力證據可資輔證；
    被告戊○○雖有提出上揭房屋土地買賣契約書、春池建設公司所開立之沒入款發
    票，以證明退屋確有差額損失，惟縱投資逸豐百貨傳銷事業及退屋之損失均為真
    實，此金額與上開被害人上千萬元之積欠會款仍有極大差距，被告尚無法全然交
    待金額流向；及衡情，會首之主要任務無非主持合會運作、收取死會會錢交予活
    會會員，與會首個人之財務狀態除會首自身無息使用會款之部分外，應不致有絕
    對關聯，惟被告戊○○所欠上開被害人之會款金額甚鉅，復無法交待金額流向，
    其有挪用會款之不法所有意圖及事實，亦應堪認定。
二、核被告所為，係犯刑法第三百三十九條第一項之詐欺罪。被告所為上開諸互助會
    ，時間緊接、犯罪構成要件復相同，顯係基於概括犯意為之，為連續犯，應論以
    一罪、並加重其刑。爰酌被告戊○○並無前科、犯罪之動機、目的、手段、所生
    之危害及犯罪後之態度、未與全部被害人達成和解，惟業與部分被害人達成和解
    等一切情狀，量處如主文所示之刑。
三、自訴意旨另略以：被告庚○○係被告張淑美之妹，二人基於犯意之聯絡，由被告
    庚○○提供「劉玉雲」、「楊淑靜」、「楊鳳珠」、「蕭婷玉」、「廖美珠」等
    虛名，連同被告庚○○本人共計六名，以分別參加上揭Ａ、Ｂ、Ｃ、Ｄ四組互助
    會共計十一會，復以該「劉玉雲」、「楊淑靜」、「楊鳳珠」、「蕭婷玉」、「
    廖美珠」等不實之人頭會員名字標取合會金；及被告戊○○未經會員子○○同意
    ，擅以子○○名義書寫標單參與競標並收取得標款項，因認被告庚○○共同涉有
    刑法第三百三十九條第一項之詐欺罪嫌、第二百十條之偽造文書罪嫌，及被告戊○○另涉有同法第二百十條之偽造文書罪嫌；及被告癸○○對被告戊○○之經濟
    情況及詐欺意圖知之甚詳，仍參與各組互助會各期開標及收取會錢等程序運作，
    因認被告癸○○有犯意聯絡、行為分擔，同涉有刑法第三百三十九條第一項之詐
    欺罪嫌、第二百十條之偽造文書罪嫌云云。
四、訊據被告戊○○辯稱：伊絕無冒標子○○的會，自訴人所言子○○八十七年十月
    份有標會是子○○叫伊代標，嗣子○○又說標錯欲轉讓他人等語；被告庚○○辯
    稱：雖確無「劉玉雲」、「楊淑靜」、「楊鳳珠」、「蕭婷玉」、「廖美珠」等
    人入會，惟伊是因參加被告戊○○的互助會，怕伊參加如此多會其他會員會顧忌
    ，所以才以伊本名參加外，再用前述該人的會入會，伊所標之死會會款均有繳清
    ，絕無詐欺或偽造文書意圖云云；被告癸○○辯稱：家中財務狀況及被告戊○○
    招募互助會之事伊未曾過問，伊亦未主持過開標，僅受被告戊○○之託向會員收
    過一次會錢云云。
五、按犯罪事實應依證據認定之，無證據不得推定其犯罪事實，又不能證明被告犯罪
    者，應諭知無罪之判決，此於刑事訴訟法第一百五十四條及同法第三百零一條第
    一項分別定有明文；及按認定不利於被告之事實須依積極證據，茍積極證據不足
    為不利於被告事實之認定時，即應為有利於被告之認定，更不必有何有利之證據
    ；又按事實審法院對於證據之取捨，依法雖有自由判斷之權，然積極證據不足證
    明犯罪事實時，被告抗辯或反證縱屬需虛偽，仍不能以此資為積極證據應予採信
    之理由；再按事實之認定，應憑證據，如未能發現相當證據，或證據不足以證明
    ，自不能以推測或擬制之方法，以為裁判基處（最高法院三十年上字第八一六號
    、三十年上字第四八二號、四十年台上字第八六號判例參照）。又認定犯罪事實
    ，所憑之證據，雖不以直接證據為限，間接證據亦包括在內，然無論直接或間接
    證據，其為訴訟上之證明，須於通常一般之人均不致於有所懷疑，而得確信其為
    真實之程度者，始得據為有罪之認定，倘其證明尚未達到此一程度，而有合理之
    懷疑存在時，即無從為有罪之認定（最高法院七十六年台上字第四九八六號判例
    參照）。
六、經查，證人子○○結證稱：「（八十七年六月有無以六千元標到會？）有，但我
    沒拿到錢，戊○○說她朋友要才讓給別人，所以才說我還是活會。」等語，是證
    人子○○業證陳伊有標該會，且查無何被告戊○○有其他冒標情事；遞查，稱合
    會者，謂由會首邀集二人以上為會員，互約交付會款及標取合會金之契約，其僅
    由會首與會員為約定者，亦成立合會，此民法第七百零九條之一定有明文，是會
    首與各會員之間，各別定立合會契約，亦能成立，會員與會員間並無契約關係，
    自不以彼此互相認識或互為同意入會為必要；再按刑法第二百十條之偽造私文書
    罪，以無製作權人而捏造他人名義製文書為構成要件，如行為人對此文書本有製
    作權，縱令其製作內容虛偽，且涉及他人之權利，除合於同法第二百十五條之規
    定，應依該條處罰外，尚難論以首開法條之罪，此最高法院著有三十一年上字第
    二一二四號判例足資參照；且現民間互助會習慣，會員入會非必以真實姓名入會
    ，以代號、別名、別稱、綽號、公司行號名稱入會者所在多有，蓋會員入會之名
    稱，僅以代表該會員為目的，是會員縱未以真名入會，該會員及會首據以填載於
    會單之，亦難據此以刑法之偽造文書罪相繩；今被告庚○○雖以無實際存在之他
    人姓名入會，惟確有以該姓名代表其本人參予投標無訛，上開假名亦僅其入會之
    代稱而矣，尚不能據此即謂被告戊○○、庚○○有何偽造文書犯行；況詐欺罪之
    構成要件，係以行為人意圖為自己不法之所有，對被害人施用詐術，致被害人陷
    於錯誤而交付財物為限，而本件被告庚○○雖投標取得會款，縱嗣未能如期繳交
    死會會款，亦難認有何施用詐術行為，既無其他何證據證明其有為自己不法所有
    之意圖，自不能遽認有施用詐術使會員陷於錯誤而交付會款之可言，是綜上所述
    ，被告庚○○所為顯與刑法偽造私文書罪、詐欺罪之構成要件未合，縱有死會會
    款未付，亦僅屬民事債務糾葛，依法應諭知被告庚○○無罪之判決；至被告戊○○此部分被訴冒標及與被告庚○○共同偽造文書部分，因自訴人認此部分與上揭
    論罪科刑之詐欺部分有方法、結果之牽連犯之裁判上一罪關係，本院不另為無罪
    之諭知，附此敘明。末查，被告癸○○為彰化縣立草湖國中教師，有該校之獎懲
    令函影本四紙在卷足憑，再觀前開互助會之開標時間，除Ａ會之開標時間在開標
    日晚間七時三十分外，餘各會開標時間分別為開標日之下午一時、一時三十分、
    二時三十分，有各該會單影本附卷為憑，是開標時間多於被告癸○○之在校服務
    時間，其辯陳：無過問互助會運作、無何主持互助會、參與互助會開標運作一節
    ，尚非無稽，況被告癸○○與被告戊○○有夫妻關係，縱其每每替被告戊○○向
    個會員收取會款，亦不足奇，茲乏其他證據輔證其與被告戊○○有犯意聯絡，依
    上揭判例所示，自難以其與告戊○○有夫妻關係，即率為推論、擬制被告癸○○
    同告有上述犯行，亦應諭知無罪判決。
據上論斷，應依刑事訴訟法第三百四十三條、第二百九十九條第一項前段、第三百零
一條第一項，刑法第五十六條、第三百三十九條第一項，罰金罰鍰提高標準條例第一
條前段，判決如主文。
中    華    民    國     九十     年      一        月        三        日
                                臺灣彰化地方法院刑事第一庭
                                    法      官  吳  俊  螢
右正本證明與原本無異。
如不服本判決，應於送達後十日內向本院提出上訴狀(須附繕本)。
告訴人或被害人對於判決如有不服具備理由請求檢察官上訴者，其上訴期間之計算係
以檢察官收受判決正本之日期為準。
                                    法院書記官  莊  素  美
中    華    民    國     九十     年      一        月        三        日
刑法第三百三十九條
意圖為自己或第三人不法之所有，以詐術使人將本人或第三人之物交付者，處五年以
下有期徒刑、拘役或科或併科一千元以下罰金。
以前項方法得財產上不法之利益或使第三人得之者亦同。
前二項之未遂犯罰之。


司法院資訊處製作；財團法人民間司法改革基金會備份。
